【裁判字號】    97,判,292
【裁判日期】    970424
【裁判案由】    回饋金
【裁判全文】
最  高  行  政  法  院  判  決
                                     97年度判字第00292號
上  訴  人  甲○○○○○○
代  表  人  乙○
訴訟代理人  許華雄  律師
被 上訴 人  臺北縣政府
代  表  人  丙○○
上列當事人間回饋金事件，上訴人對於中華民國95年6月8日臺北
高等行政法院94年度訴字第2959號判決，提起上訴，本院判決如
下：
    主  文
上訴駁回。
上訴審訴訟費用由上訴人負擔。
    理  由
一、上訴人申請於臺北縣八里鄉○○里○段○○○段1地號等28
    筆土地新建寺廟（面積共計68,645平方公尺），依水土保持
    法相關規定提送水土保持計畫，經被上訴人審查核可，並核
    算上訴人因此所須繳交之「山坡地開發利用回饋金」為新臺
    幣（下同）6,821,652元，於民國（下同）92年5月23日作成
    92年北府農林字第0920353731號函，通知上訴人繳交。至94
    年3月31日被上訴人再次發文（北府農林字第094128146號函
    ）再次確認上開山坡地開發利用回饋金，並命上訴人繳納。
    上訴人不服提起訴願，經訴願決定駁回，上訴人遂提起本件
    行政訴訟。經原審94年度訴字第2959號判決（下稱原判決）
    駁回上訴人在原審之訴，上訴人仍不服遂提起本件上訴。
二、上訴人起訴主張：（一）該基地於89年7月31日已經被上訴
    人機關以285943號函示，認定上訴人有「未擬具水土保持計
    畫即擅自修築道路及整地建築寺廟」而作成裁罰6萬元之行
    政處分，因此該等土地為臺北縣「山坡地開發利用回饋金乘
    積比率」公告前（91年8月14日）已完成開發利用，應可免
    予繳交回饋金。（二）農委會係依森林法第48條之1第2項之
    授權訂定山坡地開發利用回饋金繳交辦法，惟該繳交辦法第
    2條及第3條卻引用水土保持法及水土保持施行細則詮釋「山
    坡地」與「山坡地開發利用」之定義，該繳交辦法超越法律
    授權範圍，依司法院釋字第313號解釋，該辦法已然違法。
    被上訴人依該違法之辦法訂定「山坡地開發利用回饋金乘積
    比率」，而函請上訴人繳交回饋金，自有違誤。（三）水土
    保持法施行細則於93年8月31日修正時，第8條業已刪除，惟
    89年11月30日公布山坡地開發利用回饋金繳交辦法第3條卻
    未同步修正，致山坡地開發利用回饋金繳交辦法中對「山坡
    地開發利用」一詞之定義與範圍頓失依據而窒礙難行，揆諸
    中央法規標準法中適用新法規之法理，山坡地開發利用回饋
    金繳交辦法未同步修正前，應無適用之餘地。（四）依被上
    訴人核定水土保持計畫第7頁之圖4.1地理位置圖，該位置於
    83年7月6日航空攝影日前即已開發利用系爭28筆土地。又依
    被上訴人核定水土保持計畫之水土保持計畫檢核表審查項目
    第2項所列，可證明上訴人基地於89年7月31日經被上訴人以
    未先擬具水土保持計畫及擅自修建道路及整地建築寺廟而裁
    處罰鍰6萬元，於89年12月1日經被上訴人檢查已完成改正，
    足見89年7月31日上訴人在系爭土地已實質進行開發利用。
    （五）本案自90年11月30日送審環境影響說明書進入申請開
    發行為許可之程序，並於92年2月24日經被上訴人機關北府
    環一字第09200113532號函核可水土保持計畫；於93年4月9
    日經被上訴人核發玖拾參八建字第225號建造執照。期間歷
    經被上訴人各相關主管單位審查，足證上訴人在系爭土地不
    僅確實依法持續辦理開發行為許可程序，抑且實質進行開發
    利用與進入開發行為許可程序日均先於「山坡地開發利用回
    饋金乘積比率」發布日，揆諸中央法規標準法第18條及行政
    院農業委員會第0000000000號及第0931740923號函從新從優
    原則，原決定書之認定用法顯有違誤。（六）另查行政院農
    業委員會係於89年11月30日發布山坡地開發利用回饋金繳交
    辦法，惟行政程序法第174之1條係於90年12月28日修正公布
    。被上訴人於91年8月14日公布之「山坡地開發利用回饋金
    乘積比率」為一行政命令，亦為行政程序法第174條之l所指
    職權命令事項，依中央法規標準法第6條及行政程序法第174
    條之1規定，當應以法律訂之。詎知，被上訴人機關全然漠
    視行政命令之正當性，其處分已然有適用法規不當之違法等
    語。求為判決撤銷原處分及訴願決定。
三、被上訴人則以：依「山坡地開發利用回饋金繳交辦法」第6
    條規定，水土保持計畫經主管機關核定後，應核算回饋金金
    額，而回饋金之繳交取決於水保計畫核定時間點，是被上訴
    人之山坡地開發利用回饋金應以91年8月14日「臺北縣山坡
    地開發利用繳交回饋金之乘積比率」公告日為收取時間點。
    又系爭土地上訴人以89年之違規處分證明於被上訴人回饋金
    收取時間點前已完成開發利用，惟前開違規處分僅系爭土地
    28筆其中之7筆地號土地，與行政院農業委員會93年1月5日
    農林字第092017794號函釋所稱開發面積並不相符。另該會
    94年3月7日林造字第0941603924號函釋被上訴人公告乘積比
    率後，送核之水土保持計畫均須核算回饋金，無論原已違規
    興建土地，其事後為辦理補照等相關法定程序所核定之水土
    保持計畫，及為新建寺廟工程所提之水土保持計畫等，均須
    依規定核算回饋金。又山坡地開發利用回饋金繳交辦法係主
    管機關依據森林法第48條之1授權訂定，按司法院釋字第426
    號解釋，如法律授權以命令定之，其授權符合具體明確之標
    準，亦為憲法所許；另開徵部分之費率類別連同歲入或歲出
    科目金額既由主管機關依預算法之規定設置單位預算「林務
    發展暨造林基金」加以明列，編入中央政府年度總預算，經
    立法院通過後實施，徵收之法源及主要項目均有法律及預算
    為依據，與憲法尚無違背。又該回饋金繳交辦法第3條規定
    ，本辦法所稱山坡地開發利用，指依水土保持法施行細則第
    8條第1項規定各款，須擬具水土保持計畫之土地開發、經營
    或使用行為，該條所指水土保持法施行細則之規定，經92年
    12月17日總統華總一義字第09200235601號令修正公布水土
    保持法部分條文，已移至水土保持法第12條第1項，以符合
    法律保留原則。質言之，原有規定並未刪除，而是提高位階
    ，於此情形，山坡地開發利用回饋金繳交辦法在適用上，並
    無效力存否之疑義等語，資為抗辯。
四、原審斟酌全辯論意旨及調查證據結果，以：本件回饋金之課
    徵，係國家准許土地所有權人對土地為特定用途之使用時，
    所課予之負擔，乃是「授益處分所附隨之負擔」，並非「行
    政罰」。上訴人在此是將其「事前違法開發行為而遭被上訴
    人機關裁處行政罰」之事實與本件「合法申請開發、經許可
    而需繳納回饋金」二者混為一談。又回饋金之課徵，是因為
    山坡地之開發利用，有礙於水土保持，對社會公共利益具有
    「外部性」，因此造成此種水土保持妨礙之山坡地開發利用
    者，即負有防止責任，必須集資統籌作為造林基金（森林法
    第48條之1、山坡地開發利用回饋金繳交辦法第7條），以維
    護山坡地之安全，其課徵性質上為特別公課。另本案有關回
    饋金之課徵，既然是「核准開發」授益處分之附隨負擔，則
    規範密度原本應該較低。而依司法院釋字第443號解釋文意
    旨所揭示之「層級化法律保留」之法理所示，上開課徵之法
    規範基礎由森林法第48條之1第1、2項之規定，到農委會依
    上開規定頒布之山坡地開發利用回饋金繳交辦法，再加上再
    授權之地方機關行政命令之層次，是以此等規範基礎完整，
    應屬適格之法規範，並無違反法律保留原則。再者山坡地之
    開發，從申請到核准，必須經過一段時間，而在核准之前「
    山坡地開發利用回饋金繳交辦法」早在89年12月2日即已生
    效。被上訴人於91年8月14日公告「臺北縣山坡地開發利用
    繳交回饋金之乘積比率」之行政命令，在此事件持續進行中
    間，法令有變更者依「不真正溯及既住」之學理，應認「法
    進步性」之價值，高於「法安定性」之價值，所以應以適用
    「新法」（指事件進行中通過之法令）為原則。本案中立法
    者既無強調舊有法秩序的保護，上訴人亦無法具體指明其信
    賴內涵，自不能排除上開法規範之適用。是以上訴人以上各
    項法律爭議，均不足動搖原處分之合法性判定，其本件起訴
    自非有據，乃駁回上訴人之訴。
五、上訴人上訴意旨略謂：除援用原審主張外，「山坡地開發利
    用回饋金繳交辮法」雖係於89年11月30日發布，卻係於89年
    12月2日始生效，真慶宮寺廟主體及周遭之道路在該辦法生
    效之前一日（即89年12月1日）業經被上訴人檢查合格，顯
    已符合行政院農業委員會92年7月4日農林字第0000000000號
    及93年11月19日林造字第0931740923號函示所謂：確於山坡
    地開發利用回饋金繳交辦法發布前，即已完成開發利用應免
    繳回饋金。又原判決對於上訴人所指摘山坡地開發利用回饋
    金繳交辦法已超越法律授權範圍之攻擊防禦等情，未予理會
    ，然因山坡地開發利用回饋金繳交辦法是否超越法律授權及
    被上訴人課徵系爭開發利用回饋金之適法性，攸關上訴人之
    權益，原判決顯有理由不備之違法。另原判決以「法進步性
    」之價值高於「法安定性」之價值為由，排除中央法規標準
    法第18條從新從優原則之適用，原判決顯有不適用法規或適
    用不當之違法等語。
六、本院按「為獎勵私人或團體長期造林，政府應設置造林基金
    ；其基金來源如下︰．．二、山坡地開發利用者繳交之回饋
    金。．．前項．．第二款回饋金應於核發山坡地開發利用許
    可時通知繳交，其繳交義務人、計算方式、繳交時間、期限
    與程序及其他應遵行事項之辦法，由中央主管機關擬訂，報
    請行政院核定之。」森林法第48條之1定有明文。上訴人指
    摘原判決就上訴人所主張行政院農業委員會係依森林法第48
    條之1第2項之授權訂定山坡地開發利用回饋金繳交辦法，惟
    該繳交辦法第2條及第3條卻引用水土保持法及水土保持施行
    細則詮釋「山坡地」與「山坡地開發利用」之定義，該繳交
    辦法已超越法律授權範圍，並無論斷，此攸關系爭開發利用
    回饋金之適法性，有判決不備理由之違法云云。經查，森林
    法第48條之1第2項規定回饋金應於核發山坡地開發利用許可
    時通知繳交，該條所稱之「山坡地開發利用許可」，依行為
    時水土保持法第12條第1項第4款及第2項規定「水土保持義
    務人於山坡地或森林區內從事下列行為，應先擬具水土保持
    計畫，送請主管機關核定，如屬依法應進行環境影響評估者
    ，並應檢附環境影響評估審查結果一併送核：．．四、開發
    建築用地．．或其他開挖整地。前項水土保持計畫未經主管
    機關核定前，各目的事業主管機關不得逕行核發開發或利用
    之許可。」，即應由水土保持義務人擬具水土保持計畫，經
    被上訴人核定後，始得核發山坡地開發或利用之許可，則森
    林法第48條之1第2項授權訂定之行為時山坡地開發利用回饋
    金繳交辦法第2條及第3條分別規定「本辦法所稱山坡地，指
    水土保持法第3條第3款所定之山坡地。」「本辦法所稱山坡
    地開發利用，指依水土保持法施行細則第8條第1項（按92年
    12月17日修正水土保持法，列入該法第12條第1項）規定各
    款，須擬具水土保持計畫之土地開發、經營或使用行為。」
    ，自無超越法律授權可言，上訴人主張，並無可採。次查，
    上訴人指摘「山坡地開發利用回饋金繳交辦法」雖係於89年
    11月30日發布，於89年12月2日始生效，真慶宮寺廟主體及
    周遭之道路在回饋金繳交辦法生效之前一日（即89年12月1
    日）業經被上訴人檢查合格，已符合農委會92年7月4日農林
    字第0000000000號及農委會林務局93年11月19日林造字第09
    31740923號函示應免繳回饋金，原判決就此亦有判決不備理
    由之違法一節，經查，依違法行為不受保護之法則，上訴人
    之前既未經合法申請開發，且其前所受罰鍰及改正處分之「
    改正」復非完成合法申請開發，而僅係「停止非法開發、使
    用行為，並於挖填地表完成植生覆蓋」，有該檢查結果表附
    於原處分卷可稽，本無依法完成開發之可言；再者，本件被
    上訴人本件處分前，除上訴人所舉上開函釋外，尚有農委會
    93年1月5日農林字第0920177974號函略以「未先擬具水土保
    持計畫報經核准，即先行修築道路、房舍、寺廟等開發利用
    行為，是類案件應繳交山坡地開發利用回饋金」、農委會林
    務局94年3月7日林造字第0941603924號函略以「貴府（即被
    上訴人）公告乘積比率後，送核之水土保持計畫均須核算回
    饋金，毋論原已違規興建土地，其事後為辦理補照等相關法
    定程序所核定之水土保持計畫，及為新建寺廟工程所提之水
    土保持計畫等，均須依規定核算回饋金」等相關函釋，依上
    訴人所提之司法院釋字第287號解釋意旨及原判決所敘明依
    不真正溯及既往之法理，亦應適用在後之函釋，上訴人就此
    所為之主張，亦無可採，原審未依上訴人聲請調查遭罰鍰6
    萬元之地號及面積，並無判決不備理由之違法。另查本件被
    上訴人所適用之法規及函釋，均係在其處理程序終結前之法
    規，並無違反中央法規標準法第18條規定，上訴人指摘原判
    決有不適用法規或適用不當之違法，亦無可採。上訴人所陳
    各節，無非其主觀歧異之見解，要難謂為原判決有違背法令
    之情形。綜上所述，原判決所適用之法規與該案應適用之現
    行法規並無違背，與解釋判例，亦無牴觸，並無所謂原判決
    有違背法令之情形，縱原審雖有未於判決中加以論斷者，惟
    尚不影響於判決之結果，與所謂判決不備理由之違法情形不
    相當。本件上訴論旨，仍執前詞，指摘原判決違誤，求予廢
    棄，難認有理由，應予駁回。
七、據上論結，本件上訴為無理由，依行政訴訟法第255條第1項
    、第98條第1項前段，判決如主文。
中    華    民    國    97    年    4     月    24    日
                    最高行政法院第四庭
                        審判長法官  鍾  耀  光
                              法官  林  茂  權
                              法官  姜  仁  脩
                              法官  王  德  麟
                              法官  黃  清  光
以  上  正  本  證  明  與  原  本  無  異
中    華    民    國    97    年    4     月    24    日
                              書記官  阮  思  瑩


司法院資訊處製作；財團法人民間司法改革基金會備份。
